臺灣板橋地方法院刑事裁定　　　　　　　94年度聲判字第22號
聲　請　人　乙○○
　　　　　　丙○○
上二人共同
代　理　人　馬金生　律師
被　　　告　甲○○
上列聲請人因被告甲○○涉嫌侵占案件，不服臺灣高等法院檢察
署94年度上聲議字第723 號駁回再議之處分（原不起訴處分案號
：臺灣板橋地方法院檢察署93年度偵字第1571號），聲請交付審
判，本院裁定如下：
    主  文
聲請駁回。
    理  由
一、聲請意旨略以：詳附件。
二、按告訴人不服上級法院檢察署檢察長或檢察總長認再議為無
    理由而駁回之處分者，得於接受處分書後10日內委任律師提
    出理由狀，向該管第一審法院聲請交付審判；法院認為交付
    審判之聲請不合法或無理由者，應駁回之，法院為裁定前，
    得為必要之調查，刑事訴訟法第258 條之1 、第258 條之3
     第2項前段、第3 項分別定有明文可按。又依上開條文之立
    法意旨，既係對於檢察官不起訴或緩起訴裁量權制衡之一種
    外部監督機制，是法院僅在就檢察官所為不起訴或緩起訴之
    處分是否正確加以審查，以防止檢察機關濫權，依此立法精
    神，法院就聲請交付審判案件之審查，所謂「得為必要之調
    查」，其調查證據之範圍，自應以偵查中曾顯現之證據為限
    ，不可就告訴人新提出之證據再為調查，亦不可蒐集偵查卷
    外之證據，否則將與刑事訴訟法第260 條之再行起訴規定混
    淆不清（臺灣高等法院91年4 月25日第1 次刑事庭庭長法律
    問題研究會議決議意旨參照），合先指明。又本件聲請人乙○○、丙○○告訴被告甲○○侵占案件，前經臺灣板橋地方
    法院檢察署檢察官偵查後認罪證不足，於94年1 月31日以93
    年度偵字第1571號為不起訴處分。聲請人不服，聲請再議，
    經臺灣高等法院檢察署檢察長於94年3 月11日以94年度上聲
    議字第723 號駁回其再議之聲請乙節，業經本院依職權調取
    臺灣板橋地方法院檢察署93年度偵字第1571號等偵查卷證核
    閱無誤。又聲請人係分別於94年4 月8 日、同年3 月31日收
    受前揭駁回再議之處分書，有送達證書2 紙附於本院卷內可
    稽，則聲請人嗣於同年4 月8 日委任律師聲請交付審判，核
    與上開聲請程序之規定相符，併予敘明。
三、本件聲請人雖仍執前開情詞聲請交付審判云云。惟按，犯罪
    事實應依證據認定之，無證據不得認定犯罪事實，此刑事訴
    訟法第154 條第2 項定有明文。又所謂認定犯罪事實之證據
    ，係指足以認定被告確有犯罪行為之積極證據而言，該項證
    據自須適合於被告犯罪事實之認定，始得採為斷罪資料；如
    未能發現相當證據，或證據不足以證明，自不能以推測或擬
    制之方法，以為裁判之基礎。且認定事實所憑之證據，其為
    訴訟上之證明，須達於通常一般之人均不致有所懷疑，而得
    確信其為事實之程度者，始得為有罪之認定，倘其證明尚未
    達到此一程度而有合理之懷疑存在時，尚難為有罪認定之基
    礎。另苟積極證據不足以為不利於被告事實之認定，即應為
    被告有利之認定，更不必有何有利之證據，最高法院亦分別
    著有30年上字第816 號、40年台上字第86號、76年台上字第
    4986號判例可資參照。再者，告訴人之告訴，本係以使被告
    受刑事訴追為目的，故其陳述是否與事實相符，仍應調查其
    他證據以資審認，必其陳述無瑕疵可指，且就其他方面調查
    堪認確與事實相符，足以擔保其所供不利於被告之陳述之真
    實性者，始得採為斷罪之依據，並有最高法院52年台上字第
    1300號、69年台上字第1531號判例意旨可供參考。
四、經查：
  (一)本件聲請人固指稱係因聲請人乙○○之夫陳孟瑜在大陸經商
    需現金50萬元週轉，聲請人乙○○即向另聲請人丙○○商借
    面額50萬元之支票1 張，欲持以向被告甲○○借款，適聲請
    人丙○○亦需借款50萬元，聲請人遂一同於91年6 月22日持
    聲請人丙○○所簽發、票號分別為AB0000000 號、AB000000
    0 號，票據金額各為50萬元、票載發票日為93年8 月31日、
    付款人均為陽信商業銀行之支票共?紙，至被告位於臺北縣
    中和市○○街281 號住處，向被告各調借現金50萬元，適被
    告當時並不在家中，聲請人遂將上開票據交付被告之妻請其
    轉交被告，另聲請人乙○○亦同時簽發票號0000000 號、票
    載金額50萬元、票號0000000 號、票載金額50萬元之本票2
    張交付被告之妻收執，以為上開借款之擔保。詎被告於收受
    前開票據後，並未依約將借款交付聲請人，且竟意圖自己不
    法之所有，將上開票據侵占入己，並持前述票號0000000 號
    之本票向臺灣士林地方法院聲請強制執行，因認被告涉有刑
    法第335 條第1 項之侵占罪嫌云云。惟聲請人乙○○於被告
    持上開票號0000000 號本票，向臺灣士林地方法院聲請准許
    強制執行後，即以：當日前往被告住處交付被告之妻本票及
    支票各2 張，僅其中1 紙係用以調借現金50萬元，其餘3 張
    則均係擔保清償借款所用之原因事實，據以向臺灣士林地方
    法院提起確認本票債權不存在之訴；且嗣於上開事件審理中
    ，聲請人乙○○旋又改稱：伊當日係向丙○○商借支票1 張
    而向被告調借現金50萬元，但不知丙○○自己亦有向被告借
    款，亦不知丙○○有交付被告之妻另紙支票，因伊於丙○○
    交付支票時並未在場乙節以及聲請人丙○○於上開事件審理
    中係先於原審時證稱：是乙○○之夫陳孟瑜向伊調票，因自
    己亦需借款，故與乙○○於上開時、地向被告各借款50萬元
    ，且交付被告之妻2 張支票，均係清償借款之用，其後於上
    訴審時旋即改稱：係乙○○之夫陳孟瑜需調借1 百萬元之現
    金，當日係被告之妻要求簽發本票等情，有上開民事事件判
    決2 份在卷可按，且經本院調閱上開卷證資料查明屬實，足
    徵聲請人乙○○、丙○○2 人對於如何向被告調借現金之經
    過情形及交付上開票據之原因關係等事項，確實於本案偵查
    中所指陳之詞係與上開確認本票債權不存在訴訟事件中所述
    ，互相齟齬不一，且前後矛盾，則是否屬實，已誠有疑問。
  (二)再者，聲請人雖舉證人陳孟瑜為證，然參諸證人陳孟瑜於本
    案偵查中所證稱：伊並未向被告調借過現金，也沒有請其太
    太向被告調過2 張支票，向丙○○調的2 張支票，是其太太
    調的，是丙○○要調1 張50萬元的票，其太太也要1 張50萬
    元的票，只是其太太與丙○○自己要去向被告週轉現金調現
    用，與被告無關，該2 張支票不是其幫被告調的，其與被告
    間沒有欠款，也沒有債務關係等語（見偵查卷第39、40頁）
    ，明顯與其於上開民事訴訟事件中所證稱：係被告託伊商借
    支票調借週轉資金，故向丙○○調借面額各為50萬元之支票
    共2 張等語大相逕庭，亦與聲請人乙○○上揭所陳係因證人
    陳孟瑜需資金週轉，才向聲請人丙○○借票調現之情有異（
    蓋依證人陳孟瑜所述，聲請人乙○○是自己要向被告調現的
    ），是證人陳孟瑜於本案偵查中所為不利被告之證述，亦顯
    尚不足據為被告不利之認定。
  (三)況查，被告辯稱係因聲請人乙○○之夫陳孟瑜向其借貸現金
    50萬元及借用面額49萬5 千元之支票1 張，積欠伊1 百萬元
    之債務，陳孟瑜向伊告知欲交付伊2 張面額各為50萬元之支
    票用以清償前開債務，因當時伊與陳孟瑜皆不在臺灣，故陳
    孟瑜委託其妻即聲請人乙○○持前開票據至伊上址住處，交
    予伊之妻用以抵償上開債務等情，業經被告於前開民事案件
    審理時提出聲請人乙○○所不否認之借據、匯款回條、陳孟
    瑜簽收單、第一商業銀行支票等影本各1 張為證，且由其時
    間關聯上觀之，聲請人乙○○之夫陳孟瑜所借面額49萬5 千
    元支票係於91年6 月17日退票，91年6 月20日被告即前往大
    陸找陳孟瑜，陳孟瑜配偶即聲請人乙○○於91年6 月22日即
    前往被告家中交付4 張票據，其時間亦相當吻合且合乎常理
    。另由證人邱國禎於上開民事事件93年4 月14日調查時所證
    稱：「只記得6 月22日之後有去過（被告家），是陪陳孟瑜
    去被告家裡是商量49萬5 千元跳票的事。我知道陳孟瑜與被
    告有金錢往來，其他不知情。」、「（問：陳孟瑜是否有持
    四十九萬五千元的票向證人邱調現？）有。（這張票）跳票
    後是由丙○○拿現金來我家，把這張票換回來，記憶中有一
    個好像是被上訴人的會計小姐陪同丙○○來處理。」等語，
    衡情如本件純係聲請人2 人交付2 張支票、本票欲借款未成
    ，則聲請人丙○○追討支票猶恐不及，焉有反拿現金到證人
    邱國禎處處理49萬5 千元退票事宜之理？此外，再由聲請人
    乙○○係同時簽發2 張各50萬元之本票予被告之妻以及聲請
    人丙○○於本院偵查中指稱證人陳孟瑜將現金交由丙○○處
    理後，所取回的該紙支票，係聲請人丙○○自己向被告調現
    的該紙支票等情，益見聲請人指訴係因借款而交付支票、本
    票云云為不實，蓋(1)依聲請人乙○○所言，既僅係以其中1
    張支票，向被告調現50萬元，按諸常情，縱經要求需開立本
    票為擔保，亦應僅係開立50萬元之金額即為已足，又何需以
    其名義開立100 萬元之本票，而需多負擔50萬元之風險？(2)
    聲請人丙○○既係以證人陳孟瑜所交付之金錢，換回被告所
    持有之聲請人前揭所謂因借款而交付之支票，依常理判斷，
    證人陳孟瑜與聲請人乙○○係夫妻關係，與聲請人丙○○只
    是朋友，理應是先處理其配偶即聲請人乙○○的部分，焉有
    可能如聲請人丙○○所言，所取回的竟是聲請人丙○○向被
    告因借款而交付之支票，而置其妻即聲請人乙○○於不顧？
    是被告前開所辯，應係事實，堪以採信。
  (四)又退步言，縱令聲請人2 人交付上開票據之原因關係究屬金
    錢消費借貸債務之清償，或屬借款債務清償之擔保，抑或被
    告與聲請人乙○○之夫陳孟瑜間合夥投資關係之資金，容尚
    有爭執，然票據既係無因證券，執票人本得據以行使其票據
    法上之權利，故縱被告持聲請人簽發之前開本票據以聲請強
    制執行，亦係屬法律上權利之行使，誠難憑此遽認其確係出
    於不法所有之意圖而有聲請人所指訴之侵占犯行。另參諸聲
    請人向臺灣士林地方法院提起確認本票債權不存在之訴，分
    別遭同院於92年9 月12日以92年度士簡字第949 號判決、93
    年11月10日以92年度簡上字第206 號判決駁回聲請人乙○○
    所提之前開訴訟確定，益徵本件應純屬民事糾葛，與刑法侵
    占犯行尚無涉。
五、綜上諸情互析，本件被告所辯既尚非全然無據，而聲請人之
    指訴復前後矛盾不一，且亦查無其他積極證據足以證明被告
    有何侵占之不法情事，揆諸前開說明，自難僅憑聲請人上開
    有瑕疵之片面指訴，遽爾認定被告有所指之侵占犯行，應認
    被告犯罪嫌疑尚有未足。是原偵查、再議機關依偵查所得證
    據，認並無證據證明被告有何侵占罪嫌，乃以其犯罪嫌疑不
    足為由，先後為不起訴處分及駁回再議之處分，核無不合。
    聲請人雖另闢新詞，恣意指摘不起訴及駁回再議等處分為不
    當而聲請交付審判云云，然均為無理由，應予駁回。
據上論斷，應依刑事訴訟法第258 條之3 第2 項前段，裁定如主
文。
中　　華　　民　　國　　94　　年　　7 　　月　　20　　日
                  刑事第十庭  審判長法  官  高奕驤
                                    法  官  曾正耀
                                    法  官  黃若美
右正本證明與原本無異。
本裁定不得抗告。
                                    書記官  曹秋冬
中　　華　　民　　國　　94　　年　　7 　　月　　21　　日
